臺灣板橋地方法院民事裁定　　　　　100年度消債更字第121號
聲　請　人　陳宥霖
代　理　人　胡鳳嬌律師
上列當事人聲請消費者債務清理事件，本院裁定如下：
    主  文
聲請人陳宥霖自中華民國一百年八月二十九日下午四時起開始更
生程序。
命司法事務官進行更生程序。
    理  由
一、本件聲請意旨略以：
（一）因債務人陸續工作被扣薪10多年，本金均未抵償到，銀行
      記錄均僅償還利息，中間尚無消債條例可以適用時，還有
      因失業，銀行不斷催收，導致債務人必須向親友借款還給
      銀行，因向親友借貸部份均無法償還，故親友見到債務人
      均已拒絕往來，雖然扣新10多年，但仍只還到利息等，本
      金還是無法清償到，債權人清冊及轉讓債權積欠總金額仍
      高達新臺幣（下同）166萬餘元。
（二）因一家包括妻子、長子陳俊豪、長女陳怡瑜、次女陳昱華
      均已經就讀國高中，相關之學費、教育費越來越高，妻子
      因為憂鬱症無法覓得穩定之工作，所以全靠債務人一人負
      擔全家所有之開銷‧與銀行協商時，債務人預估如果縮衣
      節食，每月還銀行可負擔之保險金額是每月15,000元至20
      ,000元，但當時最大債權銀行提出每月23,000元時，但最
      大債權銀行稱目前執行扣薪之國泰人壽、聯邦銀行不願加
      入，且最大債權銀行並未提出清償之期數，及是否協商後
      後之清償期限內不計利息（此部份於銀行請債務人回填前
      置協商客戶面談紀錄表時，債務人已附註給銀行，詳證一
      ）。
（三）債務人如果答應後，期數未確定或超過8年，債務人需考
      量中間如果失業（債務人此次聲請法律扶助，本已准予扶
      助，但生99年7月年代電視突然傳出撤照事件，債務人一
      直未與原扶助陳律師連絡或陳律師也連絡不上債務人，債
      務人當時因風聞年代公司將被撤照，大家當時均爭相往外
      找適合之工作，債務人當時即找到民視現任工作，但前提
      是必須馬上啟程前往大陸，原扶助律師陳律師本來報請法
      律扶助基金會以債務人連絡不上終止扶助，後來經過債務
      人再三表明聲請意願，再度前往法扶板橋分會向現扶助律
      師說明，代理人了解後，也敘明理由，建議分會繼續扶助
      ，才又指派代理人協助之臨時變動失業狀況發生），又這
      幾年並非大家不工作，而係大環境變動太快，債務人或有
      些想工作的人並不一定可以找到工作之就業環境也是債務
      人考量還款時要一併評估的，此也是為何立法要6年或8年
      之原因‧因為這6到8年債務比較可以控意外或身體不適，
      無法於期限內清償超過債務人所預估可負擔之能力，則債
      務人之狀況又會回復到無消債條例之狀況。
（四）因債務人目前實際上要支出之基本生活費，民國97、98年
      平均每月52,000元（實際每月薪資47,000餘元，年終才會
      加發一個月獎金此為不確定金額，故每月薪資才有52,000
      元），債務人更生聲請狀之財產收入狀況表僅記錄本人之
      每月勞保703元、健保766元，因為實在無法負擔，故妻子
      及三名子女目前暫由債務人之妻之姐姐幫忙分擔，但此僅
      係一時，如果加計眷保妻子、三名子女每月之健保費766
      ×4＝3,064元、妻之勞保費423元，總計一家五口之勞健
      保費4,956元，每月可用餘額約42,000元，房租15,000元
      ，妻子憂鬱症及次女氣喘需每月定期回診之醫療費約3,00
      0元，餘39,000元，全家之膳食費用每月15,000 元（全家
      共有五人，每人一天三餐100元，每餐約33元計），剩24,
      000元，每月水費、電費、電話費、子女教育費、交通費
      則需控制在4,000元至9,000元之間，則餘20,000至15,000
      元，然實際上水電瓦斯電話費，三名子女教育費一個月要
      控制在4,000元至9,000元顯有困難（依需還給銀行15,000
      元或20,000元而有不同），因此債務人實有無法清償債務
      之虞。
（五）就現今社會狀況，一個月50,000元一家五口全部僅使用，
      已捉襟見肘，但債務人仍有高度還款誠意，但僅希望可以
      維持債務人全家人基本生活，如果可以在15,000元至20,0
      00元之間，讓債務人還款6年或8年，讓應清償之總債權金
      額確定，而非依現在銀行之計算方式，還越久欠越多，且
      債務人要請銀行提出借款、還款明細核對，根本無法取得
      ，還好因為現在有消債條例，所以讓債務人有藉由更生程
      序，由法院裁定，將債權金額確定，還款期數確定，債務
      人目前45歲，如果還8年藉時53歲，要扛攝影機風雨無阻
      採訪新聞，年齡體力上還不會受限，但超過50歲是否適任
      ？及大環境是否允許？及債務人身體狀況等？8年內可能
      可控制，但如果超過8年或長達10至15年之還款期限，恐
      怕有很多因素，非債務人可控制，故考量到債務人實際生
      活狀況，以法院之裁定讓債務人有機會還清債務，較為合
      理與公平。
（六）債務人也曾經想要利用晚上到麥當勞打工，但因工作性質
      上下班時間不確定，故麥當勞只做1個多月，就無法勝任
      ，又因公司規定無法兼職，否則將被開除，故債務人只好
      先保住現在工作，爰請求裁定准予更生云云。
二、按債務人不能清償債務或有不能清償之虞者，得依本條例所
    定更生程序，清理其債務；債務人無擔保或無優先權之債務
    總額未逾 1,200萬元者，於法院裁定開始清算程序或宣告破
    產前，得向法院聲請更生；債務人對於金融機構因消費借貸
    、自用住宅借款、信用卡或現金卡契約而負債務，在聲請更
    生或清算前，應提出債權人清冊，以書面向最大債權金融機
    構請求協商債務清償方案，並表明共同協商之意旨；債務人
    與金融機構協商成立者，不得聲請更生或清算。但因不可歸
    責於己之事由，致履行顯有重大困難者，不在此限；本條例
    施行前，債務人依金融主管機關協調成立之中華民國銀行公
    會會員，辦理消費金融案件無擔保債務協商機制與金融機構
    成立之協商，準用前項之規定；法院開始更生程序之裁定，
    應載明其年、月、日、時，並即時發生效力；法院裁定開始
    更生或清算程序後，得命司法事務官進行更生或清算程序，
    必要時得選任律師、會計師或其他適當之自然人或法人一人
    為監督人或管理人，消費者債務清理條例第3條、第42條第1
    項、第151條第1項、第5項、第6項、第45條第1項、第16 條
    第1項分別定有明文。
三、經查：
（一）聲請人於提出本件更生之聲請前，曾向聲請人之最大債權
      金融機構國泰人壽保險股份有限公司（下稱國泰人壽）表
      明協商之意思，經國泰人壽以聲請人協商意願低落為由通
      知協商不成立，此有聲請人所附國泰人壽前置協商不成立
      通知書在卷可參。聲請人據以聲請更生，本院自應綜合聲
      請人目前全部收支及財產狀況，評估是否已不能維持符合
      人性尊嚴之最基本生活條件，而有「不能清償或不能清償
      之虞」之情。
（二）債務人主張之上開事實，業據提出財產及收入狀況說明書
      、債權人清冊、前置協商不成立通知書、財政部臺灣省北
      區國稅局財產歸屬資料清單、98及99年度綜合所得稅各類
      所得資料清單、戶籍謄本、財團法人金融聯合徵信中心當
      事人綜合信用報告、財團法人金融聯合徵信中心當事人綜
      合信用報告、薪資明細單、勞工保險被保險人投保資料表
      （明細）等件為證，堪信屬實。
（三）聲請人自陳現任職於民間全民電視股份有限公司，平均每
      月薪資約為50,000元。就聲請人本人之必要生活支出部分
      ，聲請人並未提出全部憑證以資證明，無從審酌是否均屬
      必要之費用，此部份因消費者債務清理條例之立法目的，
      係為使不幸陷入經濟困境之人得以清理債務、重建生活，
      並在清理過程中能保有符合人性尊嚴之最低基本生活，而
      非維持債務人過去慣常之寬逸生活，是於評估債務人是否
      有不能清償或履行原協商方案是否顯有重大困難時，並非
      由聲請人任意主張其基本生活費用之數額，否則將造成揮
      霍無度以致清償能力降低，反而易使更生程序無從進行，
      因此本院認應以內政部所公告之100年度臺灣省低收入戶
      最低生活費用每人每月為10,792元計算始為合理。
（四）聲請人復主張其配偶陳慈貴因憂鬱症無法覓得穩定工作，
      雖提出其配偶陳慈貴財政部臺灣省北區國稅局99年度綜合
      所得稅各類所得資料清單及亞東紀念醫院診斷證明書為證
      ，惟聲請人自陳其之配偶仍能從事非固定性之簡單清潔工
      作，是應認聲請人之配偶有謀生能力，能自立自足，則聲
      請人應僅需負擔扶養其未成年子女之責甚明。是聲請人子
      女之基本生活費用亦以內政部所公告之100年度臺灣省每
      人每月最低生活費用10,792元計算為適當。則聲請人每月
      平均收入50,000元，扣除每月基本生活費用10,792元及扶
      養費32,376元【10,792元×3＝32,37 6元），每月僅剩餘
      6,832元。若再額外清償民間債務，顯無力清償國泰人壽
      提議之協商條件方案，可見聲請人顯有不能清償債務之情
      事存在。
四、綜上所述，本件聲請人為一般消費者，並未從事營業活動。
    其有無法清償債務之虞情事，又所負無擔保或無優先權之債
    務，並未逾1,200萬元，且未經法院裁定開始清算程序或宣
    告破產，復查無消費者債務清理條例第6條第3項、第8條或
    第46條各款所定駁回更生聲請之事由存在，則聲請人聲請更
    生，應屬有據，自應准許。
五、依消費者債務清理條例第11條第1項、第45條第1項、第16條
    第1項，裁定如主文。聲請人於更生程序開始後，應另提出
    足以為債權人會議可決或經法院認為公允之更生方案以供採
    擇，俾免更生程序進行至依消費者債務清理條例第61條規定
    應行清算之程度，附此敘明。
中    華    民    國   100    年    8     月    29    日
                  民事第二庭    法  官  張谷輔
上為正本係照原本作成
本件不得抗告
本裁定已於100年8月29日下午4時公告
中    華    民    國   100    年    8     月    29    日
                                書記官  尤秋菊